【裁判字號】    89,上,1388
【裁判日期】    900417
【裁判案由】    清償借款
【裁判全文】
臺灣高等法院民事判決  八十九年度上字第一三八八號
      上  訴  人  台灣中小企業銀行股份有限公司
      法定代理人  蕭介仁
      訴訟代理人  林進安
                  周順良
      被 上訴 人  甲○○
右當事人間清償借款事件，上訴人對於中華民國八十九年十月二十四日臺灣臺北地方
法院八十九年度訴字第二六一二號第一審判決提起一部上訴，本院判決如左：
      主      文
原判決關於駁回上訴人後開第二項之訴部分及該訴訟費用之裁判，均廢棄。
被上訴人應與原審共同被告富克斯實業股份有限公司、許安成、陳俊榮、許安進、林
獻堂連帶給付上訴人新台幣壹佰伍拾陸萬仟玖佰貳拾柒元及如附表所示之利息、違
約金。
第一、二審訴訟費用除確定部分外，由被上訴人負擔。
      事      實
甲、上訴人方面：
壹、聲明：
  一、原判決不利於上訴人之部分廢棄。
  二、右廢棄部分，被上訴人應與原審共同被告富克斯實業股份有限公司（下稱富克
      斯公司）、許安成、陳俊榮、許安進、林獻堂連帶給付上訴人新台幣（下同）
      一百五十六萬三千九百二十七元及民國八十九年十一月八日上訴狀附表所示之
      利息、違約金。
  三、第一、二審訴訟費用由被上訴人負擔。
貳、陳述：除與原判決記載相同者外，補稱略以：
  一、被上訴人既不否認系爭契據上「連帶保證人」欄內印章之真正，且又未能對「
      印章非本人簽蓋之事實」提出確切反證，依民法第三條第一、二項規定及最高
      法院三十七年上字第八八一六號判例意旨，應推定為被上訴人之授權行為，被
      上訴人自應負連帶保證人之連帶清償責任。又辦理對保手續並非保證契約成立
      或生效要件，依最高法院四十六年台上字第一六三號判例意旨，被上訴人亦不
      得因上訴人未為對保手續而免負保證責任。
  二、八十九年七月十八日之申請書（分期攤還申請書）係被上訴人因無法依約償還
      與上訴人間之債務而另行訂定之契約，且被上訴人親自簽名確認，顯見其已知
      悉並承認此申請書上所載之債務，況被上訴人為受過高等教育之知識份子，若
      非確有連帶保證之事實，不可能簽訂此申請書。
  三、授信約定書係被上訴人與上訴人成立授信行為前所簽之約定，與富克斯公司簽
      立借據之八十五年九月七日，前後次序並無不符。
參、證據：援用原審所為之立證方法。
乙、被上訴人方面：
壹、聲明：
  一、上訴駁回。
  二、第一、二審訴訟費用由上訴人負擔。
  三、如受不利之判決，被上訴人願供擔保請准宣告免為假執行。
貳、陳述：除與原判決記載相同者外，補稱略以：
  一、以蓋章代替簽名時須親自蓋章或經授權，始得謂蓋章與簽名有同一效力，且參
      照最高法院八十五年台上字第四○七號判例意旨，亦須用印之人乃有權代理人
      始可謂屬經本人之授權行為。系爭借據上之簽名與授信約定書上之簽名明顯不
      同，且依授信約定書第九條之約定，其蓋章代理權之範圍僅限於返還或更換擔
      保物時而不及於其他，故上訴人不得於未辨明系爭借據上之印文是否經合法授
      權前，遽指被上訴人為系爭借貸之連帶保證人。
  二、被上訴人並未於系爭借據上簽名或用印，自無為連帶保證之意思表示，復未與
      上訴人進行對保手續，豈能認被上訴人為連帶保證人。
  三、若被上訴人於系爭借款前即同意擔任連帶保證人，應無需再於申請書上簽署。
      又因系爭借款之數名連帶保證人與被上訴人間存有濃厚情誼，被上訴人為求息
      事寧人始簽署申請書，屬和解條件之一種，自須上訴人同意此等和解條件後始
      生效力。縱認申請書所載並非和解條件，依被上訴人於申請書上之意思表示，
      係上訴人撤回本件訴訟後，若就已扣押之訴外人林獻堂所有位於台北市○○區
      ○○街四二巷四六之二號房地執行後仍無法清償系爭借款，被上訴人始就差額
      部分負連帶保證責任，亦即附有二停止條件，一為上訴人撤回本件訴訟，另一
      則係物保優於人保，而上訴人既未撤回本件訴訟，亦未就扣押物為執行，是停
      止條件並未成就，被上訴人自不須就系爭借款清償不足部分負連帶保證之責。
  四、系爭借據之簽署日期為八十五年九月七日，係於授信約定書簽署之八十四年七
      月十五日之後，上訴人顯係將無關之二事指為同一，亦與民法保證債務之從屬
      性不符。
參、證據：援用原審所為之立證方法。
      理      由
一、本件上訴人主張：原審共同被告富克斯公司邀同被上訴人及原審共同被告許安成
    、陳俊榮、許安進、林獻堂等為連帶保證人，於八十五年九月七日向上訴人借用
    一千萬元，約定借款期間自八十五年九月七日起至九十年九月七日止，借款利息
    按年率百分之九點九三計付，嗣富克斯公司僅繳至八十九年五月七日，爾後即未
    依約履行，現本債務已視為全部到期，為此依消費借貸及連帶保證之法律關係求
    為判命富克斯公司、許安成、陳俊榮、許安進、林獻堂、甲○○應連帶給付上訴
    人一百六十六萬三千九百二十七元本息之判決（原審判決除甲○○部分敗訴外，
    其餘均勝訴，上訴人對甲○○部分就一百五十六萬三千九百二十七元本息部分聲
    明上訴，其餘部分均未聲明不服，而告確定）。
二、被上訴人則以：其簽名之授信約定書日期為八十四年七月十五日，借款人富克斯
    公司所簽立之借據日期則為八十五年九月七日，契據條款變更契約之日期更為八
    十七年五月五日，豈有事先同意負擔尚未成立之保證債務，借據與契據變更契約
    ，簽名與授信約定書上之簽名不同，否認簽名之真正，被上訴人實無為上開借款
    為連帶保證之意思表示。至於嗣後曾於申請書上簽名蓋章乃因其他共同被告均屬
    親戚，為息事寧人而為之行為，不能以此推論被上訴人有連帶保證事件之債務等
    語，資為抗辯。
三、查本件上訴人主張被上訴人連帶保證上開借貸之事實已據提出借據、本票授信約
    定書、保證書、申請書等件為證，被上訴人對授信約定書、申請書上之簽名、蓋
    章及借據、本票上之印章之真正均不爭執，堪信為真實，雖被上訴人以其並無連
    帶保證為辯，經查：
    (一)依授信約定書第一條規定：「本約定書所稱一切債務，係指立約人對貴行所負
      之票據、借款、墊款、保證等債務及其他債務，並包括其利息、遲延利息、違
      約金、損害賠償及其他有關費用。」又第十條第一款規定：「立約人所保證之
      債務，如主債務人未依約履行，立約人當即負責，立即如數付清並同意左列事
      項：(一)貴行毋須先就擔保物受償，得逕向立約人求償。」上開約定書既經被上
      訴人簽名、蓋章，承認其真正，則其應負履行之責任，授信約定書簽訂以後，
      主債務人所負如本約定書第一條所示之債務，為連帶保證人之被上訴人自應負
      連帶保證之責任。
    (二)又依授信約定書第二條規定：「．．．於未為前項通知及變更或註銷留有印鑑
      手續前與貴行所為之交易立約人均願負其責任．．．」，被上訴人於簽訂授信
      約定書後並未向上訴人變更或註銷留存之印鑑，因此上訴人仍認定該印鑑為被
      上訴人與上訴人往來之印鑑，且依民法第三條第一、二項之規定，依法律之規
      定，有使用文字之必要者，得不由本人自寫，但必須親自簽名，而此之簽名，
      得用印章代簽名，且其蓋章與簽名生同等之效力；又參照最高法院三十七年上
      字第八八一六號判例要旨，借據內印章為真正，其借據雖由他人代為立據簽名
      ，除有確切反證外，自應推定為本人之授權行為。被上訴人既不否認於系爭富
      克斯公司契據上「連帶保證人」欄內印章之真正，且又未能對「印章非本人簽
      蓋之事實」提出確切之反證，則自應推定為被上訴人之授權行為，仍應負連帶
      保證人之連帶清償責任。另依四十六年台上字第一六三號判例，辦理對保手續
      並非保證契約成立或生效要件，上訴人縱就系爭契據未辦理對保手續，並無礙
      保證契約之合法有效，被上訴人不得以上訴人未為對保手續，持為免負保證責
      任之論據。
    (三)再者被上訴人於中華民國八十九年七月十八日與上訴人簽訂之申請書（分期攤
      還申請書），係因與上訴人間之債務無法依約償還而另訂定之契約（見本院卷
      第十五頁），被上訴人於契約中親自簽名確認無誤，顯見其已知悉並承認此分
      期攤還申請書上所載之債務，且被上訴人為受過高等教育之知識份子，若非確
      有此項債務之連帶保證事實，斷無簽訂此協議契約之必要，絕非被上訴人所稱
      之為求事後息事寧人所為。
四、綜上所述，被上訴人之抗辯，委不足採，被上訴人有為本件連帶保證責任，應無
    庸置疑。從而，上訴人依連帶保證之法律關係，求為判命被上訴人應與原審已判
    決確定之共同被告富克斯公司、許安成、陳俊榮、許安進、林獻堂等連帶給付一
    百五十六萬三千九百二十七元本息及違約金，尚非無據。原審失察，遽予駁回上
    訴人此部分之訴，實有未洽，上訴論旨，執以前詞，指摘原判決此部分不當，聲
    明廢棄改判，為有理由，應將原判決此部分廢棄，改判如主文第二項所示。
五、本件事證已臻明確，兩造其餘之攻防方法與判決結果不生影響，無庸逐一論述，
    併此敘明。
六、據上論結，本件上訴為有理由，依民事訴訟法第四百五十條、第七十八條，判決
    如主文。
中      華      民      國    九十      年      四      月     十七     日
                                民事第八庭
                                    審判長法  官  鄭  三  源
                                          法  官  王  淇  梓
                                          法  官  郭  松  濤
右正本係照原本作成。
如不服本判決，應於收受送達後二十日內向本院提出上訴書狀，其未表明上訴理由者
，應於提出上訴後二十日內向本院補提理由書狀（均須按他造當事人之人數附繕本）
上訴時應提出委任律師或具有律師資格之人之委任狀；委任有律師資格者，另應附具
律師及格證書及釋明委任人與受任人有民事訴訟法第四百六十六條之一第一項但書或
第二項（詳附註）所定關係之釋明文書影本。
中      華      民      國    九十      年      四      月     十九     日
                                          書記官  方  素  珍
附註：
民事訴訟法第四百六十六條之一（第一項、第二項）
對於第二審判決上訴，上訴人應委任律師為訴訟代理人。但上訴人或其法定代理人具
有律師資格者，不在此限。
上訴人之配偶、三親等內之血親、二親等內之姻親，或上訴人為法人、中央或地方機
關時，其所屬專任人員具有律師資格並經法院認為適當者，亦得為第三審訴訟代理人
。


司法院資訊處製作；財團法人民間司法改革基金會備份。
